臺灣桃園地方法院民事判決　　　　　　　96年度簡上字第85號
上　訴　人　華南商業銀行股份有限公司
法定代理人　甲○○
訴訟代理人　丙○○
被上 訴 人　乙○○
上列當事人間給付票款事件，上訴人對於民國96年3 月21日本院
桃園簡易庭95年度桃簡字第1576號第一審簡易判決提起上訴，經
本院於民國96年11月1日言詞辯論終結，判決如下：
    主  文
原判決廢棄。
被上訴人應給付上訴人新台幣貳拾肆萬元，及分別自附表編號
至號所示提示日起至清償日止，按週年利率百分之六計算之利
息。
第一、二審訴訟費用由被上訴人負擔。
    事實及理由
一、上訴人主張：上訴人持有被上訴人名義簽發如附表編號至
    所示之支票4 紙（下稱系爭支票），詎屆期提示不獲兌現
    ，被上訴人雖承認支票上之印章為其所有，然謂係遭訴外人
    蔡清池盜用印章所簽發，惟應就此負舉證之責，而被上訴人
    提出之切結書及刑事自訴資料，尚不足以證明訴外人蔡清池
    有盜用之事實。況縱訴外人蔡清池盜開系爭支票屬實，上訴
    人為善意第三人，票據為無因證券，執票人行使票據上權利
    ，就票據之取得，有無正當原因或對價關係，不負證明之責
    ，票據債務人不得以自己與發票人或執票人之前手間所存抗
    辯事由對抗善意之執票人，被上訴人仍應負發票人責任。爰
    依票據法律關係，求為命被上訴人應給付上訴人新台幣（下
    同）240,000 元，及如附表編號至號所示票面金額分別
    自附表編號至號所示提示日起至清償日止，按週年利率
    百分之六計算利息之判決。原審竟判決駁回上訴人對被上訴
    人之上開請求，其認事用法顯有違誤，為此提出上訴等語。
    並為上訴聲明：原判決廢棄，被上訴人應為上開給付。
二、被上訴人則以：訴外人蔡清池開設「都都行有限公司」，被
    上訴人為該公司直營店「普洛美髮萬大店」店長，訴外人蔡
    清池為擴展業務，遂要求以被上訴人名義申請支票存款帳戶
    使用，被上訴人乃至台北國際商業銀行新湖分行開設支票存
    款帳戶（下稱系爭支票存款帳戶），並交付印章、授權由訴
    外人蔡清池請領被上訴人名義之支票簽發使用，惟言明僅限
    於店面租金、管理費貨款及營業收入存款用途，詎蔡清池因
    財務危機竟未得伊同意或授權，盜用印章擅以伊名義簽發系
    爭支票，以為票據貼現使用，自屬票據之偽造，不應由被上
    訴人負票據責任。又上訴人為銀行，未確實依相關授信準則
    就系爭支票有無交易事實徵信，上訴人顯有重大過失，不能
    認定屬善意第三人，且蔡清池業已於95年6 月27日出具切結
    書（下稱系爭切結書）說明其逾越授權範圍盜用被上訴人印
    章開立系爭支票之情，被上訴人與其他受害人已對蔡清池提
    起偽造有價證券之刑事自訴，現由台灣士林地方法院以95年
    度自字第34號審理中，是系爭支票確屬偽造，上訴人請求被
    上訴人給付票款，即無理由，原審判決並無違誤等語，資為
    抗辯，並答辯聲明：請求駁回上訴。
三、上訴人主張之上開事實，業據提出與其主張相符之支票及退
    票理由單各4 紙為證，而系爭支票帳戶係由被上訴人親自去
    開戶，且系爭支票上之印章為其所有之事實，亦為被上訴人
    所自認，應堪信上訴人此部分之主張為真實。
四、按票據乃文義證券及無因證券，貴在流通，故票據上之權利
    義務，悉依票據上所載文義定之，與其基礎之原因關係各自
    獨立。票據上權利之行使，不以其原因關係存在為前提，是
    以執票人行使票據權利時，就其基礎之原因關係確係有效存
    在，並不負舉證責任。若票據債務人以自己與發票人或執票
    人前手間所存抗辯之事由，對抗執票人，依票據法第13條但
    書規定觀之，固非法所不許，然應由票據債務人就執票人取
    得票據出於惡意負舉證責任。經查：
  (一)被上訴人既自承其開立系爭支票存款帳戶，並交付印章、授
    權訴外人蔡清池簽發支票等情，堪認被上訴人已授權並同意
    訴外人蔡清池以其名義簽發並使用支票，是被上訴人自應負
    票據法上發票人責任甚明。至訴外人蔡清池是否逾越被上訴
    人授權之範圍，乃被上訴人與訴外人蔡清池間之抗辯事由，
    被上訴人既未能提出證據證明上訴人明知訴外人蔡清池簽發
    支票受到前開之限制，亦即上訴人有惡意受讓系爭支票之事
    證，揆諸首揭說明，應認被上訴人並無得對抗上訴人行使系
    爭支票票據權利之證明，上訴人為善意執票人，自應受到票
    據法之保障。
  (二)至被上訴人以上訴人未依相關授信準則就系爭支票有無交易
    事實予以徵信，即准許其授信客戶「都都行有限公司」持系
    爭支票予以票貼，故上訴人並非善意第三人為辯，然此為上
    訴人所否認；且查系爭支票為「都都行有限公司」持以向上
    訴人辦理週轉資金貸款之擔保（備償），而根據被上訴人提
    出之「中華民國銀行公會會員授信準則」第12條：週轉資金
    貸款如有徵提授信戶交易之票據作為備償來源者，應注意該
    票據與授信戶經營之業務有無關聯，凡金額較鉅，或發票人
    集中，或屬其關係（集團）企業所提供者，應特別注意其風
    險集中情形審慎辦理等規定，雖為兩造所不爭執，惟此項規
    定係規範銀行於辦理放貸款應就貸款人之信用審核後始為授
    信，以確保日後貸款人未能清償債款時，銀行得以就其所提
    出之擔保物獲償，其規範目的在於降低銀行自身放貸款回收
    之風險，要與該供擔保之支票是否為逾越發票人授權範圍所
    開立者無關，況縱使上訴人為上開審核，亦無法知悉系爭支
    票有無逾越發票人授權範圍，自無從據此推論上訴人有明知
    或可得而知訴外人蔡清池逾越被上訴人授權範圍而開立系爭
    支票之惡意。
  (三)況經本院依職權調閱台灣士林地方法院以95年度自字第34號
    卷證，訴外人蔡清池自始即否認有逾越被上訴人授權範圍而
    開立系爭支票之行為，並供稱伊開票係為公司週轉及營運需
    要，伊覺得廣義上有被授權票貼，系爭切結書係伊在員工請
    求下所簽而非伊本意等語（該字號卷第108 、130 頁），復
    觀諸被上訴人提出之系爭切結書（本院原審卷第59頁），雖
    內容有載以：本公司確曾允諾支票用途以該直營店本身之租
    金、貨款及管理費用為限，不得挪做他用，但因本公司財務
    危機，乃未經各家直營店名義負責人之授權，開立支票向銀
    行及私人貼現等字樣，然稽之系爭切結書所簽立之日期為95
    年6 月27日，被上訴人亦自承係事發後蔡清池與渠等被害人
    開會協調，由渠等被害人打好字再由蔡清池簽名等情（本院
    卷第71、72頁），是系爭切結書恐係蔡清池於事發後，窘於
    被上訴人及其他被害人等之請求下所簽立，則系爭切結書之
    內容是否與事實相符即有疑義，且又為上訴人所否認，是本
    院認被上訴人亦未能據此證明蔡清池簽立系爭支票有逾越授
    權之事實。
五、按在票據上簽名者，依票上所載文義負責，發票人應照支票
    文義擔保支票之支付，又執票人向支票債務人行使追索權時
    ，得請求自為付款提示日起之利息，如無約定利率者，依年
    利六釐計算，票據法第5 條第1 項、第126 條、第133 條規
    定甚明。從而，上訴人依據票據法律關係，請求被上訴人給
    付票款240,000 元，及如附表編號至號所示票面金額分
    別自附表編號至號所示付款提示日起，均至清償日止，
    按週年利率百分之六計算之利息，為有理由，應予准許。原
    審就上訴人上開請求為駁回之判決，自有未洽，上訴意旨指
    摘原判決不當，求予廢棄改判，為有理由，應予准許。應由
    本院將原判決予以廢棄，改判如主文第2項所示。
六、兩造其餘攻擊防禦方法經審酌後，認與判決結果無涉，爰不
    一一論述，併此明。
據上論結，本件上訴為有理由，依民事訴訟法第436 條之1 第3
項、第450 條、第78條判決如主文。
中　　華　　民　　國　　96　　年　　11　　月　　22　　日
                  民事第一庭  審判長法  官  郭琇玲
                                    法  官  林哲賢
                                    法  官  陳雪玉
本件判決不得上訴。
以上正本與原本無異。
中　　華　　民　　國　　96　　年　　11　　月　　26　　日
                                    書記官  吳瓊英
┌─────────────────────────────────────────────┐
│附表：                                                                95年度桃簡字第1576號│
├──┬───┬──────┬───────┬─────┬──────────┬──────┤
│編號│發票人│   發票日   │金額（新臺幣）│ 票據號碼 │       付款人       │   提示日   │
├──┼───┼──────┼───────┼─────┼──────────┼──────┤
│  │乙○○│95年5 月31日│  5萬5,000元  │QF 0000000│臺北國際商銀新湖分行│95年6 月1 日│
├──┼───┼──────┼───────┼─────┼──────────┼──────┤
│  │乙○○│95年5 月31日│  4萬8,000元  │QF 0000000│臺北國際商銀新湖分行│95年6 月1 日│
├──┼───┼──────┼───────┼─────┼──────────┼──────┤
│  │乙○○│95年5 月31日│  6萬2,000元  │QF 0000000│臺北國際商銀新湖分行│95年6 月1 日│
├──┼───┼──────┼───────┼─────┼──────────┼──────┤
│  │乙○○│95年6 月30日│  7萬5,000元  │QF 0000000│臺北國際商銀新湖分行│95年6 月30日│
└──┴───┴──────┴───────┴─────┴──────────┴──────┘
